臺灣高等法院民事判決　　　　　　　　 99年度上更(五)字第3號
上　訴　人　台北市政府工務局新建工程處
法定代理人　黃一平
訴訟代理人　顧立雄律師
　　　　　　吳典倫律師
被 上訴 人　忠和營造工程有限公司
法定代理人　陶延生
訴訟代理人　高瑞錚律師
　　　　　　陳在源律師
　　　　　　張梅音律師
參　加　人　合作金庫商業銀行股份有限公司
法定代理人　劉燈城
訴訟代理人　蕭佳灶律師
參　加　人　第一商業銀行股份有限公司
法定代理人　蔡慶年
訴訟代理人　蘇月雲
　　　　　　柯淑麗
上列當事人間請求損害賠償事件，上訴人對於中華民國84年1月
16日臺灣臺北地方法院81年度重訴字第414號第一審判決提起上
訴，經最高法院第五次發回更審，本院於100年6月21日言詞辯論
終結，玆判決如下：
    主      文
原判決除確定部分外廢棄。
上開廢棄部分，被上訴人於第一審之訴及假執行之聲請駁回。
第一、二審及發回前第三審訴訟費用，除確定部分外，由被上訴
人負擔。
    事實及理由
一、本件上訴人法定代理人原為吳俊賢，嗣變更為林慶釩，再變
    更為黃一平，有臺北市政府工務局函及臺北市政府令可稽（
    見本院卷，227至228頁），另參加人第一商業銀行股份有限
    公司（下稱第一銀行）法定代理人原為陳建隆，嗣變更為蔡
    慶年，有該公司變更登記表可憑（見本院卷，189至190頁）
    ，經上訴人及參加人第一銀行分別以書狀聲明承受訴訟（見
    本院卷，187頁及226頁），核無不合，應予准許。
二、被上訴人主張：伊於民國77年6月7日以新台幣（下同）16億
    8700萬元，向上訴人標得台北市松山信義計劃一號廣場地下
    停車場新建工程等七項工程，除石牌區區民活動中心新建工
    程及代辦信義計劃工程衛生下水道管網第二期工程第三標（
    市○○○○○道路）工程業已完工並經驗收完畢外，其餘之
    松山信義計劃一號廣場地下停車場新建工程（下稱停車場新
    建工程）、松山基隆路車行地下道土木工程（下稱車行地下
    道土木工程）、松山基隆路車行地下道工程地下管線統一埋
    設工程（下稱車行地下道管線埋設工程）、信義計劃第二期
    公共工程第三標道路新築工程（下稱道路新築工程）、信義
    計劃第二期公共工程第三標地下管線統一埋設工程（下稱管
    線埋設工程）等5項工程（下合稱為系爭工程），均因上訴
    人遲未協調相關單位遷移地下管線，又未依約封閉道路，及
    系爭工程一部分工地遭其他施工單位占據，致伊僅能零碎逆
    向施工，迨上訴人於79年6月3日封閉道路，已遲誤交付工地
    達717日。系爭工程工地又於同年月20日開放通車，致伊仍
    無法施作，而其間各項工程原料價格飆漲幾達二倍，兩造遂
    於80年6月10日及12日召開協調會達成：系爭工程一號廣場
    地下停車場工程可施工部分為37.5%，伊如於81年5月前完成
    ，且80年6月份兩期工程估驗計價款完成900萬元以上，上訴
    人即將系爭工程簽報移付仲裁，調整系爭工程單價之結論，
    伊已依約於80年7月9日完成估驗計價款900萬元以上之工程
    ，詎上訴人非但未依約調整系爭工程單價，甚於同年月16日
    主張解除系爭工程合約，另將系爭工程發包予第三人承作，
    致伊受有系爭工程機具設備費用損失83萬8300元、已完成工
    程損失8077萬元、未完成工程應得之利益損失1億7108萬元
    之損害，上訴人自應賠償等情，爰依民法債務不履行損害賠
    償（兼含給付不能、給付遲延及不完全給付）、類推民法第
    506條、第509條及第511條規定（於本院更(二)審程序追加）
    ，求為判決命上訴人給付被上訴人2億5268萬8300元，及其
    中8160萬8300元自80年7月17日起，其餘1億7108萬元自81年
    8月5日起，均至清償之日止之法定遲延利息。（原審判決被
    上訴人勝訴）並對於上訴人之上訴，答辯聲明：上訴除已確
    定部分外均駁回。（被上訴人逾上開請求部分，業經判決確
    定，不予列載。）
三、上訴人則以：兩造已於80年6月10日及12日召開協調會，就
    系爭工程所生之爭議達成協議，應認兩造成立和解，被上訴
    人即不得以兩造和解前之事由主張債務不履行損害賠償，又
    兩造前開協調會之協議內容僅為伊同意將系爭工程單價調整
    爭議移付仲裁之停止條件，並非兩造得否解除系爭工程合約
    之停止條件，伊於80年7月16日解除系爭工程合約，依民法
    第511條之規定，自為合法。伊依約並無交付工地予被上訴
    人施作之義務，且系爭工程之工地管線本應由兩造會同相關
    單位協調解決，交付工地配合被上訴人完成工作，至多僅伊
    協力義務，縱伊違反該協力義務，系爭工程合約附註第2條
    及施工說明書總則第15條已約定被上訴人不得就此提出任何
    補償損失之要求，至多僅被上訴人得否主張解除契約並請求
    解除契約後之損害賠償之問題，與給付遲延之債務不履行無
    關，而系爭工程實因被上訴人之小包施工遲緩等因素影響管
    線遷移之進度，致系爭工程主體工程部分無法施作，且因被
    上訴人自身財務發生危機，自系爭工程開工後即作輟無常，
    迄至79年6月間管線遷移完成，施工緩慢情形仍未改善，甚
    於同年9月間全面停工，伊本得依系爭工程合約第25條第1項
    第2款之約定解除契約，縱認伊確有給付遲延及給付不能等
    債務不履行情事，被上訴人主張各項所受損害之金額亦屬無
    據。至於被上訴人於更(一)審程序追加類推民法第506條、第
    509條及第511條規定為請求部分，已罹於時效而消滅等語，
    資為抗辯，並對於原判決提起上訴，聲明：(一)原判決除確定
    部分外廢棄。(二)上開廢棄部分，被上訴人在第一審之訴及假
    執行之聲請均駁回。
四、兩造不爭執事項：被上訴人於77年6月7日以總工程款16億8,
    700萬元向上訴人承攬標得包括系爭5項工程在內之7項工程
    ，約定被上訴人應於上訴人通知起5日內正式開工，全部工
    程限於開工日起不論晴雨780日完工。上訴人已於77年7月25
    日通知被上訴人自同年8月1日起開工，其中2項工程業已完
    工並經驗收完畢，其餘系爭5項工程僅零星施工。兩造於80
    年6月10日及同年月12日進行協調，約定其中停車場新建工
    程可施工部分為37.5%，被上訴人如於上訴人同意延展期限
    前完成估驗計價款900萬元以上，上訴人即依行政程序簽報
    辦理仲裁。又上訴人於80年7月16日以北市工新基字第15741
    號函通知被上訴人解除（終止之意）系爭合約，並另行發包
    第三人承作完畢。
五、茲就兩造爭執事項，分別判斷如下：
  (一)關於被上訴人依給付不能規定，請求上訴人賠償損害部分：
  1.被上訴人主張兩造已達成應提付仲裁調整單價，不得終止契
    約之協議，排除民法第511條任意終止契約規定之適用，上
    訴人竟將全部工作轉包由他人施作，致被上訴人不能依協議
    提付仲裁調整單價後繼續承作領取報酬，自應依給付不能規
    定，負賠償責任等語。上訴人則辯稱該協議僅使被上訴人有
    就調整單價提交仲裁之機會而已，亦即以被上訴人承諾於80
    年6月底前完成工程估驗款600萬元，換取上訴人暫不行使終
    止權，並非上訴人拋棄民法第511條終止契約之權利，前開
    期間係為彌補工程進度落後而趕工之期間，不問晴雨均應計
    入，被上訴人未依協調結論施工，上訴人自得終止系爭合約
    等語。
  2.按工作未完成前，定作人得隨時終止契約。但應賠償承攬人
    因契約終止而生之損害，民法第511條前段定有明文。蓋承
    攬人係為定作人完成工作之人，如於工作未完成前，定作人
    已無完成工作之意願者，承攬人縱繼續完成工作，對於定作
    人而言亦屬無益，徒然浪費社會資源而已，且定作人既應賠
    償承攬人因終止承攬契約所受損害，對於承攬人而言即無不
    利益，故不問承攬人就承攬契約之履行，有無可歸責之事由
    ，定作人均得不附理由終止承攬契約。又定作人既得不附任
    何理由即終止承攬契約，則定作人於終止時所附理由，縱與
    事實不符，亦不影響其終止承攬契約之效力（最高法院98年
    度台上字第1897號判決、82年度台上字第315號判決參照）
    。本件上訴人於80年7月16日通知被上訴人「依合約第廿五
    條規定，文到日起解除合約（終止合約之意）」有兩造所不
    爭之通知函可據（原審外附證物原證十五）。該通知函文雖
    同時使用「解除」一語，但已於函中特別註明係「終止合約
    之意」，上訴人於原審第一次答辯時亦稱此通知函為「終止
    契約」（原審卷，27頁），可知上訴人確係以終止系爭合約
    之意思而為通知。再者，系爭工程合約第廿五條雖約定上訴
    人解除契約之條件，然亦約定於上訴人為「解除」後，被上
    訴人應即停工，負責遣散工人，並將到場材料機具設備等，
    交由上訴人全權使用，無論上訴人自理或另招他商承辦，均
    應俟全部工程完工後始行結算（見原審外附證物原證三），
    依此約定，知「解除」後之效果，係使系爭工程合約效力向
    將來發生，上訴人仍可使用被上訴人提供之材料、機具，且
    須與被上訴人辦理結算，而非使系爭合約溯及失效，雙方應
    負回復原狀義務，故前開合約文字雖使用「解除」一語，但
    其性質應為「終止」，足見上訴人係以終止系爭工程合約之
    意思表示通知被上訴人，則不論上訴人所附終止系爭工程合
    約之理由是否屬實（即是否符合系爭工程合約第廿五條規定
    ），均不影響系爭工程合約已終止之效果。系爭工程合約既
    經上訴人合法終止而消滅，則上訴人縱將系爭工程再轉包予
    他人承作，亦無給付不能可言。
  3.至於兩造固因趕工、提高系爭工程合約單價辦理仲裁有所爭
    議，於80年6月10日召開協調會，達成：「(一)一號廣場地下
    停車場工程可施工部分（佔37.5%），忠和公司應依所送經
    新工處核定之預定進度表施工，並如期於81年5月以前完成
    ，且本（80）年6月份兩期工程估驗計價需完成900萬元以上
    （按合約單價及不含物價指數補貼金額），若無法達成，即
    終止合約，忠和公司絕不再提出任何異議。(二)忠和公司本（
    80）年六月份施工進度達成前項目標後，由該公司提出申請
    後，新工處即依行政程序簽報辦理仲裁。惟需俟奉市長核准
    ，並函徵審訊機關同意及報請市議會審議通過後，始能據以
    辦理。」之協議。又於同年月12日由臺北市議員召開之協調
    會中，作成：「本案陳情人（指被上訴人）與市府既已於本
    （80）年6月10日召開協調會，雙方同意陳情人於本年6月底
    前完成原契約單價新臺幣600萬元之工程款之工程，及一號
    廣場地下停車場可施工部分37.5%應於明（81）年5月底前完
    工，此事由陳情人自行負責。二、其次陳情人如具有履行本
    案工程之能力，在已完成一款之情後，請陳情人檢附本工程
    不可歸責於陳情人之有闕證件，送請市府提請仲裁時之參據
    ，以符公平原則。」之結論（見原審卷外放證物原證十一）
    。然依前開協調結論，除被上訴人承諾於80年6月份兩期工
    程估驗計價需完成600萬元（第一次協調為900萬元，第二次
    降為600萬元）以上，若無法達成，上訴人即得終止合約，
    被上訴人絕不再提出任何異議外，並無就上訴人得否依其他
    理由終止系爭工程合約，為任何明文，更無就上訴人拋棄終
    止系爭工程合約權利，有所記載，自不得擴張解釋上訴人已
    拋棄得依民法第511條規定行使之終止權（充其量僅能認為
    上訴人行使系爭工程合約第廿五條可歸責於被上訴人事由之
    終止權，因前開協議而受限制）。又前開協調會係上訴人要
    求被上訴人趕工，被上訴人則要求提高工程單價而召開，足
    見即時趕工為兩造當時之共識，該協議中既未約定應扣除雨
    天，被上訴人自應限時趕工，則上訴人於期間屆滿而被上訴
    人仍未達協議之進度下，終止系爭合約，自符合民法第511
    條之立法意旨。縱認於前開協議所約定之施工期間，因連日
    豪雨致無法施工，亦即被上訴人就不能如期完成協議所約定
    之進度，無可歸責事由，亦不能排除上訴人依前開規定終止
    契約之效力。是被上訴人主張上訴人依民法第511條所得行
    使之任意終止權，已因前開協調而不得行使云云，為不可採
    。
  4.系爭工程合約既因上訴人合法行使終止權而消滅，且上訴人
    對於被上訴人所負之給付義務，僅為給付報酬，不包含交付
    工地（如後述），而上訴人依系爭工程合約所負給付報酬之
    義務，係以給付金錢為標的，亦無給付不能問題，則被上訴
    人主張上訴人應依民法第226條有關可歸責於上訴人致給付
    不能之法律關係，負賠償責任，自非可採。
  (二)關於被上訴人依給付遲延及不完全給付規定，請求上訴人賠
    償損害部分：就此，被上訴人主張上訴人遲不交付工地、遲
    不遷移管線、遲不騰清工地，致上訴人不能全面施工，應負
    給付遲延之責任。又將工地交通路段封閉，交由被上訴人施
    工後，僅17天又重新開放，致又不能全面施工，亦應依不完
    全給付規定，負損害賠償責任等語，上訴人則辯稱上訴人縱
    有協力提供工地之義務，但非真正之給付義務，且系爭工程
    合約亦未約定上訴人應何時提供工地，自無給付遲延或不完
    全給付問題等語。分述如下：
  1.按法律上義務，指應為行為或不行為之法的拘束，至於債務
    ，則指應依債之本旨為給付之法律上義務（民法第199條第
    1項、第225條第1項前段參照）。債務，固為義務之一種，
    但與義務並非同一概念。對於義務人，法律有規定相對人（
    權利人）得直接請求義務人履行該義務者，有未賦予相對人
    得為此請求，僅得就義務人違反義務而受損害時，請求義務
    人賠償損害者，甚至相對人不但不能請求義務人履行其義務
    或請求損害賠償（對己義務，非真正義務），而僅能發生其
    他法律效果（例如相對人得免除或減輕自己之責任）者，或
    該義務人之相對人為何人並不明確，須義務人違反義務時，
    始能判斷者，情形頗為複雜。至若債務，則除有特別情形（
    例如自然債務）外，債權人得基於債之關係，請求債務人給
    付（民法第199條第1項），於給付可能而債務人不為給付或
    給付遲延時，債權人尚得對於債務人強制執行，以實現債權
    內容。是請求債務人給付，以實現債權內容，乃債權之共通
    及最核心效力，此由民法並未就義務如何履行為共同規定，
    但於債編第一章第三節第一款，關於債之效力，開宗明義即
    規定「給付」，益臻無疑。從而，若依義務之性質，欠缺權
    利人得請求義務人為行為或不行為，以實現權利之內容者，
    該義務人即非債務人，縱其未履行為行為或不行為之義務，
    致他人受有不利，亦非債務不履行。
  2.稱承攬者，謂當事人約定，一方為他方完成一定之工作，他
    方俟工作完成，給付報酬之契約，報酬應於工作交付時給付
    之，無須交付者，應於工作完成時給付之，工作係分部交付
    ，而報酬係就各部分定之者，應於每部分交付時，給付該部
    分之報酬，民法第490條第1項、第505條分別定有明文。是
    定作人依承攬契約所應負之給付義務，僅為支付報酬而已，
    承攬人得依承攬契約請求定作人給付者，僅為報酬之支付。
    至於民法第507條規定：「工作需定作人之行為始能完成者
    ，而定作人不為其行為時，承攬人得定相當期限，催告定作
    人為之。定作人不於前項期限內為其行為者，承攬人得解除
    契約，並得請求賠償因契約解除而生之損害。」第509條規
    定：「於定作人受領工作前，因其所供給材料之瑕疵或其指
    示不適當，致工作毀損、滅失或不能完成者，承攬人如及時
    將材料之瑕疵或指示不適當之情事通知定作人時，得請求其
    已服勞務之報酬及墊款之償還，定作人有過失者，並得請求
    損害賠償。」僅規定於定作人未為協力或所供給材料之瑕疵
    或指示不當之事實發生時，承攬人得請求定作人賠償損害而
    已，前開法條既未課定作人應為必要協力、或應避免提供有
    瑕疵材料或為不當指示之義務，更未賦予承攬人得請求定作
    人為協力、提供無瑕疵之材料或為適當指示之權利。易言之
    ，承攬人並不能依前開規定，請求定作人為必要協力、避免
    提供有瑕疵之材料或為不當指示之「給付」。因此，縱然發
    生定作人未為必要協力或定作人竟提供有瑕疵之材料或為不
    適當指示之事實，亦僅依第507條、第509條規定，負損害賠
    償責任，難認係定作人已違反法律所賦予承攬人得請求定作
    人「給付」之義務，而尚應負給付遲延或不完全給付之債務
    不履行責任，此與承攬人就工作之瑕疵或遲延，除應依民法
    債編第二章第八節承攬之規定負其責任外，尚應適用民法債
    編第一章負債務不履行責任者，迥然不同。
  3.事實上，承攬人係為定作人完成工作之人，定作人為該工作
    結果之承受人，若工作需定作人之行為始能完成，而定作人
    竟不為此行為者，實質上與定作人拒絕該工作完成，而依第
    511條規定終止契約之結果無異，揆諸前開關於第511條規定
    之說明，自無賦予承攬人強制定作人為此協力，以完成工作
    之必要。同理，於定作人提供瑕疵之材料或為不當指示，致
    工作毀損、滅失或不能完成者，只須使定作人承受工作瑕疵
    之最終結果，並賠償承攬人之損害（包含依約給付報酬、返
    還墊款及賠償損害等），即為已足，亦無為使工作能完成或
    不致於毀損、滅失而強令定作人必須避免提供有瑕疵之材料
    或為不當指示之必要。要言之，定作人依承攬契約所負之給
    付債務，僅為支付承攬報酬而已，至於定作人應為必要協力
    、避免提供瑕疵材料或為不當指示，並非定作人於承攬契約
    履行過程所應負之義務，尤非承攬人得請求定作人履行之「
    給付」，縱依部分學說見解，認為此亦為定作人之義務，然
    此義務亦為定作人對己之義務，為非真正義務，定作人違反
    此義務，亦無對於承攬人成立債務不履行之餘地（最高法院
    72年度台上字第1579號判決、88年度台上字第3117號判決、
    94年度台上字第1號判決、98年度台上字第1761號判決參照
    ）。
  4.依上所述，被上訴人主張上訴人遲不交付工地、遲不遷移管
    線、遲不騰清工地，交付工地後僅17天又重新開放通車，致
    被上訴人又不能全面施工，應依給付遲延、不完全給付之規
    定，負債務不履行之損害賠償責任云云，均不可採。
  (三)關於被上訴人類推民法第506條、第509條及第511條規定為
    請求部分：按訂立契約時，僅估計報酬之概數，而實際報酬
    超過預估概數甚鉅者，或於定作人受領工作前，因其所供給
    材料之瑕疵或其指示不適當，致工作毀損、滅失或不能完成
    者，或工作未完成前，定作人終止契約者，承攬人固得依民
    法第506條、第509條及第511條規定，請求定作人賠償損害
    ，然依同法第514條第2項規定，此一損害賠償請求權，因其
    原因發生後，一年間不行使而消滅。查上訴人於80年7月16
    日通知被上訴人解除（或終止）系爭工程合約，並將系爭工
    程另行發包他人施作，為兩造所不爭，則至遲於上訴人通知
    被上訴人解除（或終止）系爭工程合約之日，被上訴人已得
    依前開規定向上訴人請求損害賠償，乃上訴人遲至89年2月2
    1日（本院更(二)卷(一)，100頁）、92年8月5日（本院更(三)卷(二)
    ，145頁），始主張依前開規定得向上訴人請求損害賠償，
    並於94年6月3日主張其追加前開規定為請求基礎（本院更(四)
    卷(一)，195頁）。然上訴人除於94年6月23日表示不同意追加
    外，復為消滅時效抗辯（本院更(四)卷(一)，233頁），則被上
    訴人依類推民法第506條、第509條及第511條規定，請求上
    訴人賠償損害，自非所許。至於被上訴人另主張縱依88年修
    正前民法第507條第2項規定（即定作人違反協力義務時，承
    攬人得解除契約），承攬人亦得請求定作人賠償損害部分，
    因非被上訴人據為本件請求之基礎（本院更(五)卷，242頁、
    243頁），無判斷是否罹於時效而消滅必要。
六、綜上所述，被上訴人本於債務不履行（給付不能、給付遲延
    及不完全給付）之法律關係及民法第506條、第509條及第51
    1條規定，請求上訴人給付2億5268萬8300元，及其中8160萬
    8300元自80年7月17日起，其餘1億7108萬元自81年8月5日起
    ，均至清償之日止之法定遲延利息（即被上訴人起訴請求之
    金額中，除已判決確定部分外之其餘請求），均為無理由，
    應予駁回。原審就此部分判命上訴人給付，並為假執行之宣
    告，自有未洽。上訴意旨就此部分指摘原判決不當，求予廢
    棄改判，為有理由，應由本院將原判決此部分廢棄，並駁回
    被上訴人於原審之訴及假執行之聲請。
七、據上論結，本件上訴為有理由。依民事訴訟法第450條、第
    78條，判決如主文。
中    華    民    國   100    年    7     月    19    日
                  民事第十一庭
                        審判長法  官  呂太郎
                              法  官  詹文馨
                              法  官  徐福晉
正本係照原本作成。
被上訴人如不服本判決，應於收受送達後20日內向本院提出上訴
書狀，其未表明上訴理由者，應於提出上訴後20日內向本院補提
理由書狀（均須按他造當事人之人數附繕本）上訴時應提出委任
律師或具有律師資格之人之委任狀；委任有律師資格者，另應附
具律師資格證書及釋明委任人與受任人有民事訴訟法第466條之1
第1項但書或第2項（詳附註）所定關係之釋明文書影本。
中    華    民    國   100    年    7     月    19    日
                              書記官  明祖星
附註：
民事訴訟法第466條之1（第1項、第2項）：
對於第二審判決上訴，上訴人應委任律師為訴訟代理人。但上訴
人或其他法定代理人具有律師資格者，不在此限。
上訴人之配偶、三親等內之血親、二親等內之姻親，或上訴人為
法人、中央或地方機關時，其所屬專任人員具有律師資格並經法
院認為適當者，亦得為第三審訴訟代理人。